臺灣高等法院刑事判決
110年度上易字第1115號
上  訴  人  臺灣桃園地方檢察署檢察官
被      告  邱顯炎


上列上訴人因被告違反毒品危害防制條例案件，不服臺灣桃園地
方法院109年度審易字第1880號，中華民國110年1月8日第一審判
決（起訴案號：臺灣桃園地方檢察署109年度撤緩毒偵字第490號
），提起上訴，本院判決如下：
    主  文
上訴駁回。               
    理  由
一、經本院審理結果，認第一審不經言詞辯論，逕對被告邱顯炎
    諭知不受理之判決，另單獨宣告沒收扣案之分裝袋2個、削
    尖吸管1支，核無不當，應予維持，並引用第一審判決書記
    載之證據及理由（如附件）。
二、檢察官上訴意旨略以：按毒品危害防制條例（下稱毒品條例
    ）於民國97年4月30日修正後，對於進入司法程序之戒癮治
    療方式，採取「觀察、勒戒或強制戒治」及「附命緩起訴」
    雙軌制，其目的在給予施用毒品者戒毒自新機會。被告既同
    意參加戒癮治療，由檢察官採行「附命緩起訴」方式，此後
    「附命緩起訴」經撤銷，自不能再改採「觀察、勒戒或強制
    戒治」方式，重啟處遇程序。是該條例第24條乃一般刑事訴
    訟程序之例外規定，屬刑事訴訟法第1條第1項規定之「其他
    法律所定之訴訟程序」。該條例第2項規定「前項（第1項）
    緩起訴處分，經撤銷者，檢察官應依法追訴」，已明示施用
    毒品案件於撤銷緩起訴處分後之法律效果為「依法追訴」，
    此乃因被告事實上已接受等同「觀察、勒戒」之處遇，竟未
    能履行該條件，自應於撤銷緩起訴處分後，就前案依法起訴
    ，而無再次聲請法院裁定觀察、勒戒之必要。又「附命緩起
    訴」後， 3年內再犯施用第一級或第二級毒品者，因其事實
    上已接受等同「觀察、勒戒」處遇，顯見再犯率甚高，原規
    劃之制度功能已無法發揮成效，自得依109年1月15日修正公
    布之毒品條例第23條第2項或修正公布前第24條第2項規定之
    相同法理，逕行提起公訴，無再依修正後毒品條例第20條第
    1項重為聲請觀察、勒戒之必要。否則若被告心存僥倖，有
    意避險，選擇對其較有利之戒癮治療，如有再犯，又可規避
    直接起訴之規定，自與法律規範目的有悖（最高法院104年
    度第2次刑事庭會議決議意旨參照）。本案被告於107年8月1
    8日晚間8時許，在桃園市○○區○○路00巷00號住處，施用第二
    級毒品甲基安非他命1次。經臺灣桃園地方檢察署檢察官於1
    07年12月24日以107年度毒偵字第5339號為附命完成戒癮治
    療之緩起訴處分確定後，被告於緩起訴期間內再犯他案，經
    同署檢察官以109年度撤緩字第311號撤銷緩起訴處分確定，
    其事實上既已接受等同觀察、勒戒之處遇，揆諸上揭決議要
    旨，自應由檢察官逕行起訴，並無再次聲請法院裁定觀察、
    勒戒之必要。原判決逕為諭知不受理判決，有悖上開決議意
    旨云云。
三、惟查關於「成年被告因施用毒品（含施用第一級、第二級毒
    品，下同）罪，經檢察官為『附命緩起訴』確定，且已完成所
    命履行之戒癮治療，期滿未經撤銷，於修正後毒品條例，是
    否得視為事實上已接受等同『觀察、勒戒或強制戒治』之處遇
    執行完畢？倘其施用毒品犯行距最近1次『觀察、勒戒或強制
    戒治』執行完畢釋放後已逾3年，縱於完成戒癮治療3年內再
    犯，可否無庸進行『觀察、勒戒或強制戒治』之程序而逕行起
    訴（含聲請簡易判決處刑，下同）？」之法律問題，最高法
    院刑事第五庭業於110年6月23日以110年度台上字第2096號
    判決謂：最高法院先前109年度台非字第76、77號及110年度
    台非字第62號判決等，係採取「肯定說」，其理由略為：毒
    品條例於97年4月30日修正公布、同年10月30日施行後，對
    於犯該條例第10條第1項、第2項之施用毒品罪者，進入司法
    程序之戒癮治療方式，係採取同條例第20條第1項、第2項規
    定「觀察、勒戒或強制戒治」及第24條第1項所定「附命緩
    起訴」雙軌制，其目的同在給予施用毒品者戒毒自新機會。
    是以，被告既同意參加「戒癮治療」，並由檢察官採行「附
    命緩起訴」方式，且完成「附命緩起訴」所採用之戒癮治療
    ，自毋庸復行採取「觀察、勒戒或強制戒治」方式，重啟戒
    除毒癮以代替刑罰之處遇程序。倘被告於該條例第23條第2
    項所定3年內，再犯施用毒品罪，顯見其再犯率甚高，原規
    劃之「附命緩起訴」完成戒癮治療制度功能無法發揮成效，
    已無再次接受「觀察、勒戒或強制戒治」處遇之必要，自應
    依該條例第23條第2項規定之相同法理，逕行追訴，而無庸
    再依該條例第20條第1項重行聲請觀察、勒戒或強制戒治。
    再者，被告犯施用毒品罪，經裁定觀察、勒戒或強制戒治程
    序者，既係以「觀察、勒戒或強制戒治」執行完畢釋放後，
    起算上開「3年」內再犯之期間，倘被告經「附命緩起訴」
    ，且完成戒癮治療後，因其事實上已接受等同「觀察、勒戒
    或強制戒治」執行完畢釋放之處遇，依同一法理，應以經「
    附命緩起訴」並完成戒癮治療之日，而非以「附命緩起訴」
    確定之日或期間末日，起算該「3年」內再犯之期間等旨。
    惟經最高法院刑事第五庭評議後擬採「否定說」，與最高法
    院上揭先前裁判之見解歧異，且於毒品條例第24條修正後（
    該法條業經行政院令定自110年5月1日施行），亦與統一法
    令適用有關，具原則重要性，乃依法院組織法第51條之2第2
    項、第51條之3規定，先以徵詢書徵詢最高法院其他刑事庭
    意見，而其他各庭均同意該庭擬採「否定說」之見解或結論
    ，已達成統一之法律見解，茲敘述理由如下：
  ㈠毒品條例第24條第1項、第2項規定於修正後，檢察官可依刑
    事訴訟法第253條之2第1項第4款至第6款或第8款規定，為多
    元之附條件緩起訴處分，不限於「附命緩起訴」，以使毒品
    施用者獲得有利於戒除毒癮之適當處遇，且該附條件緩起訴
    經撤銷後，檢察官應繼續偵查或起訴，其立法理由並說明：
    「緩起訴處分是利用機構外之處遇，協助施用毒品者戒除毒
    癮，為達成戒除毒癮之目的，於撤銷緩起訴處分後，宜由檢
    察官依法繼續偵查或起訴，亦即仍有現行條文第20條觀察、
    勒戒及強制戒治制度之適用，俾利以機構內之處遇方式協助
    其戒除毒癮，亦得為不同條件或期限之緩起訴處分」等語，
    與修正前所定之「依法追訴」不同，則新法規定之附條件緩
    起訴處分與曾受「觀察、勒戒或強制戒治」之處遇，已無法
    等同視之。 
  ㈡修正後毒品條例對於施用毒品者之思維，已擺脫以往側重於
    「犯人」身分之處罰，著重其為病患之特質，因此放寬觀察
    、勒戒或強制戒治制度之適用時機，以協助施用者戒除毒癮
    ，復基於憲法應保障人民之生存權，及根據每個國民生存照
    顧需要提供基本給付之理念，對於經監獄監禁處遇後仍再犯
    之施用毒品者，更應恢復以機構內、外之治療協助其戒除毒
    癮，是以修正後毒品條例第20條第3項所謂「3年後再犯」，
    只要本次再犯（不論修正施行前、後）距最近1次觀察、勒
    戒或強制戒治執行完畢釋放，已逾3年者，即該當之，不因
    其間有無犯施用毒品罪經起訴、判刑或執行而受影響。亦即
    對於戒除毒癮不易者，唯有以機構內、外處遇及刑事制裁等
    方式交替運用，以期能控制或改善其至完全戒除毒癮，此為
    最高法院已達成一致之法律見解。則被告縱為屢犯施用毒品
    罪之成癮慣犯，其間復曾因施用毒品罪，經起訴、判刑或執
    行，只要本次再犯施用毒品罪距其最近1次觀察、勒戒或強
    制戒治執行完畢釋放後，已逾3年者，既仍有修正後毒品條
    例第20條第3項規定之適用，依舉重明輕之法理，倘僅經檢
    察官為「附命緩起訴」而非起訴、判刑，不論有無完成戒癮
    治療，其再犯更有適用同條例第20條第3項規定，施以「觀
    察、勒戒或強制戒治」之必要。
　㈢肯定說所憑論據，應係源於最高法院104年度第2次刑事庭會
    議決議所採甲說，略謂：毒品條例於97年4月30日修正後，
    對於進入司法程序之戒癮治療方式，採取「觀察、勒戒或強
    制戒治」及「附命緩起訴」雙軌制，其目的在給予施用毒品
    者戒毒自新機會。被告既同意參加戒癮治療，而由檢察官採
    行「附命緩起訴」方式，此後「附命緩起訴」經撤銷，自不
    能再改採「觀察、勒戒或強制戒治」方式，重啟處遇程序。
    是該條例第24條乃一般刑事訴訟程序之例外規定，屬刑事訴
    訟法第1條第1項規定之「其他法律所定之訴訟程序」。該第
    24條第2項規定「前項（第1項）緩起訴處分，經撤銷者，檢
    察官應依法追訴」，已明示施用毒品案件於撤銷緩起訴處分
    後之法律效果為「依法追訴」，此乃因被告事實上已接受等
    同「觀察、勒戒」之處遇，惟其竟未能履行該條件，自應於
    撤銷緩起訴處分後就前案依法起訴，而無再次聲請法院裁定
    觀察、勒戒之必要。而「附命緩起訴」後，5年內（修正後
    為3年）再犯施用毒品罪者，因其事實上已接受等同「觀察
    、勒戒」處遇，顯見再犯率甚高，原規劃之制度功能已無法
    發揮成效，自得依該毒品條例第23條第2項或第24條第2項規
    定之相同法理，逕行提起公訴，無再依該毒品條例第20條第
     1項重為聲請觀察、勒戒必要。否則若被告心存僥倖，有意
    避險，選擇對其較有利之戒癮治療，如有再犯，又可規避直
    接起訴之規定，自與法律規範目的有悖等旨。惟關於修正前
    毒品條例第24條第2項所定之「附命緩起訴」經撤銷後，仍
    應回復原緩起訴處分不存在之狀態，由檢察官就該次施用毒
    品行為依法為相關處分，並不能等同曾受「觀察、勒戒或強
    制戒治」之處遇而逕行起訴，業經最高法院110年度台非字
    第98號判決循刑事大法庭之徵詢程序，獲最高法院各刑事庭
    同意而達成一致之見解，變更最高法院依100年度第1次刑事
    庭會議決議所採結論，則上開最高法院104年度第2次刑事庭
    會議決議，及前揭肯定說所持論據，已失所依附，無從再予
    採憑。況且被告因未完成戒癮治療而經撤銷「附命緩起訴」
    時，其再犯施用毒品罪既能獲得「觀察、勒戒或強制戒治」
    之機會，倘謂已依「附命緩起訴」而完成戒癮治療之被告，
    且該「附命緩起訴」未經撤銷，其再犯施用毒品罪反而應予
    起訴、判刑，亦難得其平。
  ㈣毒品條例於97年修正增訂第24條「附命緩起訴」之規定，僅
    在就該次施用毒品之犯行，暫時排除同條例第20條第1項、
    第23條第2項所定觀察、勒戒及再犯追訴程序之適用（即雙
    軌制），此觀其法文自明，應無對於依該規定完成戒癮治療
    者，賦予等同於「觀察、勒戒或強制戒治」執行完畢，而使
    再犯施用毒品犯行，滿足訴追條件之效力，否則何以並無類
    此之相關規定，亦即所謂「雙軌制」，對再犯者尚非不能換
    軌。再「附命緩起訴」戒癮治療之執行，係以社區醫療（機
    構外醫療體系）處遇替代監禁式治療，使施用毒品者得繼續
    正常家庭及社會生活，實非集中於勒戒處所，而受監所矯正
    、管理，仍難脫其「收容」或「處罰」外觀者，所可比擬，
    恐難遽認已完成該戒癮治療者，即無再受「觀察、勒戒或強
    制戒治」處遇之實效。是以，於機構外之戒癮治療難達其成
    效時，再施以機構內之強制處遇，亦屬循序漸進之合理矯治
    方式。雖依刑事訴訟法第253條之2第2項及110年5月1日修正
    施行前「毒品戒癮治療實施辦法及完成治療認定標準」第6
    條第1項規定（修正後為第4條第1項），檢察官為「附命緩
    起訴」前，應得被告之同意，並向其說明完成戒癮治療應遵
    守事項，惟將被告完成戒癮治療之同意，擬制發生無庸再行
    「觀察、勒戒或強制戒治」程序之效果，是否為被告於同意
    當時所預期，仍非無疑，恐有違反正當法律程序、造成突襲
    ，而侵犯被告程序保障之虞。況毒品條例第23條第2項之「
    觀察、勒戒及強制戒治」執行完畢釋放，乃法定訴追要件，
    逕將完成「附命緩起訴」之戒癮治療者，等同於該條項所定
    之「觀察、勒戒或強制戒治」執行完畢，更有牴觸不利類推
    禁止原則之嫌，難謂妥適。
  ㈤或謂倘完成「附命緩起訴」所採用之戒癮治療，無法等同於
    「觀察、勒戒或強制戒治」之執行完畢釋放，仍需再行該機
    構內之處遇，可能導致程序繁複，而降低檢察官運用「附命
    緩起訴」之意願云云，惟新法施行後已採行多元之「附條件
    緩起訴」，本無等同「觀察、勒戒或強制戒治」執行完畢之
    效果，應不生此等疑慮，且實務上是否會發生該負面之效應
    ，亦應由待執行機關根據實施結果通盤檢討，必要時亦應循
    立法方式解決，無從由法院以造法方式因應。
  ㈥綜上所述，前開法律問題，應採不得未進行「觀察、勒戒或
    強制戒治」等程序，即逕行起訴之否定說。
四、檢察官上訴意旨忽略毒品條例之修正意旨，且最高法院就本
    案相關法律問題亦已循刑事大法庭之徵詢程序，達成統一之
    法律見解，檢察官上訴猶執前詞，指摘原判決違法，為無理
    由，應予駁回，並不經言詞辯論為之。
據上論斷，應依刑事訴訟法第368條、第372條、第373條，判決
如主文。　
中　　華　　民　　國　　110 　年　　8 　　月　　23　　日
                  刑事第十六庭  審判長法　官  葉騰瑞
                                      法　官  廖紋妤
                                      法　官  陳芃宇
以上正本證明與原本無異。
不得上訴。
                                      書記官  蘇佳賢
中　　華　　民　　國　　110 　年　　8 　　月　　23　　日